ACORDAO-COMPLETO-2535759

ACÓRDÃO 6993/2022 ATA 39/2022 - SEGUNDA CÂMARA

VISTOS, relatados e discutidos este processo de reforma, em que se examina, nesta fase processual, pedido de reexame interposto por Carlos Guilherme Mayer contra o Acórdão 3716/2021-TCU-Segunda Câmara de relatoria do Ministro Aroldo Cedraz.
ACORDAM os Ministros do Tribunal de Contas da União, reunidos em Sessão da Segunda Câmara, ante as razões expostas pelo Relator e com fulcro no art. 48, c/c os arts. 32 e 33, da Lei 8.443/1992, em: 
9.1. conhecer do pedido de reexame interposto por Carlos Guilherme Mayer e, no mérito, negar-lhe provimento;
9.2. dar ciência desta deliberação ao recorrente e ao Comando da Marinha.

Pedido de reexame em processo de reforma.

Segunda Câmara

Comando da Marinha.

3. Interessados/Responsáveis/Recorrentes:
3.1. Interessados: Carlos Guilherme Mayer (XXX.461.297-XX); Centro de Controle Interno da Marinha (00.394.502/0104-50); Joao Batista Goncalves (XXX.905.927-XX); Ronie Parride Caleffi (XXX.574.887-XX).
3.2. Recorrente: Carlos Guilherme Mayer (XXX.461.297-XX).

13.1. Ministros presentes: Bruno Dantas (Presidente), Augusto Nardes (Relator) e Antonio Anastasia.
13.2. Ministro-Substituto presente: Marcos Bemquerer Costa.

AUGUSTO NARDES

Ministro Aroldo Cedraz.

Adoto como parte integrante deste relatório a instrução transcrita a seguir com os ajustes de forma pertinentes, a qual foi elaborada no âmbito da Secretaria de Recursos (Serur) e cujo encaminhamento teve a anuência do dirigente daquela unidade e do Ministério Público junto ao TCU (peças 33 a 35) :
"INTRODUÇÃO
1. Trata-se de pedido de reexame (peça 21) interposto pelo Sr. Carlos Guilherme Mayer, ex-militar da Marinha, contra o Acórdão 3716/2021-TCU-Segunda Câmara (peça 10) .
1.1. A deliberação recorrida apresenta o seguinte teor:
VISTOS, relatados e discutidos estes autos de reformas de militares da Marinha do Brasil;
ACORDAM os Ministros do Tribunal de Contas da União, reunidos em sessão da 2ª Câmara, diante das razões expostas pelo Relator, com fundamento no art. 71, inciso III, da Constituição Federal e nos arts. 1º, inciso V, 39, inciso II, e 45 da Lei 8.443/1992, em:
9.1. considerar legais e conceder o registro dos atos de Joao Batista Goncalves e Ronie Parride Caleffi;
9.2. considerar ilegal o ato de alteração de reforma de Carlos Guilherme Mayer, recusando seu respectivo registro;
9.3. dispensar o ressarcimento das quantias indevidamente recebidas, em boa-fé, pelo interessado, consoante o Enunciado 106 da Súmula de Jurisprudência deste Tribunal;
9.4. determinar ao Comando da Marinha que:
9.4.1. faça cessar, no prazo de 15 (quinze) dias, contado a partir da ciência desta deliberação, os pagamentos decorrentes do ato impugnado, sob pena de responsabilidade solidária da autoridade administrativa omissa, consoante disposto nos arts. 71, inciso IX, da Constituição Federal, e 262 do Regimento Interno desta Corte;
9.4.2. dê ciência do inteiro teor desta deliberação a Carlos Guilherme Mayer, alertando-o de que o efeito suspensivo proveniente da interposição de eventuais recursos, caso não providos, não o exime da devolução dos valores indevidamente percebidos após a notificação;
9.4.3. envie a esta Corte de Contas, no prazo de 30 (trinta) dias, por cópia, comprovante de que o interessado teve ciência desta deliberação (grifos acrescidos) .
HISTÓRICO
2. Trata-se do reexame da reforma do Sr. Carlos Guilherme Mayer, ex-oficial da Marinha. 
2.1. O ato em reexame foi julgado ilegal, por ausência de previsão legal que autorize o cálculo dos proventos da reforma com base no soldo correspondente a dois graus hierárquicos superiores acima do que já se encontrava o militar na atividade.
2.2. De fato, assim dispõe o art. 110 da Lei 6.880/1980:
Art. 110. O militar da ativa ou da reserva remunerada, julgado incapaz definitivamente por um dos motivos constantes dos incisos I e II do art. 108, será reformado com a remuneração calculada com base no soldo correspondente ao grau hierárquico imediato ao que possuir ou que possuía na ativa, respectivamente (Redação dada pela Lei nº 7.580, de 1986) (grifos acrescidos) .
2.3. Assim, é de todo procedente a seguinte ponderação do eminente Procurador Rodrigo Medeiros de Lima, que foi acolhida no voto a quo:
4. Observa-se que o ex-militar ocupava na ativa o posto de Capitão de Mar e Guerra. Passou para a reserva remunerada em 22/10/2001 contando com mais de 30 anos de tempo de serviço e, em razão disso, passou a receber os proventos calculados com base no soldo do posto de Contra-Almirante, com fundamento o art. 50, inciso II, da Lei 6.880/1980. Posteriormente, foi considerado incapaz definitivamente para o serviço militar em razão de ter sido acometido por doença especificada em lei e foi-lhe concedido proventos calculados com base no soldo de Vice-almirante. Portanto, dois postos acima daquele que ostentava na atividade. (grifos no original) 
2.4. Por conseguinte, por afronta ao princípio da legalidade, o ato de reforma em testilha foi julgado ilegal.
ADMISSIBILIDADE
3. Reitera-se o exame de admissibilidade contido na peça 22 do SAR/Serur, em que se propôs o conhecimento do recurso interposto, nos termos do artigo 48 da Lei 8.443/1992, c/c os artigos 285 e 286, parágrafo único, do RI/TCU, suspendendo-se os efeitos dos subitens 9.2, 9.4 e 9.4.1 do Acórdão 3716/2021-TCU-Segunda Câmara. Observa-se que o Excelentíssimo Senhor Ministro João Augusto Ribeiro Nardes, mediante despacho de peça 26, concordou com a análise desta unidade técnica.
MÉRITO
4. Delimitação
4.1 Constitui objeto do presente recurso definir se houve violação aos princípios da segurança jurídica, da confiança legítima e da não retroação de nova interpretação jurídica.
5. Dos princípios da segurança jurídica, da confiança legítima e da não retroação de nova interpretação jurídica
5.1. O recorrente aduz que teria havido violação ao princípio da segurança jurídica, com base nos seguintes argumentos:
5.2. O oficial recorrente foi para reserva com os proventos correspondentes ao posto de Contra-Almirante usufruindo de uma regra geral, isto é, todos que completassem 30 (trinta) anos ou mais de serviço receberia proventos superior decorrente do regime jurídico que vigia à época. Trata-se, portanto, de verdadeiro direito adquirido incorporado ao seu patrimônio.
5.3. Entretanto, o provento de Vice-Almirante foi concedido por previsão estatutária por ocasião da moléstia adquirida especificada em lei e de sua consequente REFORMA NA CONDIÇÃO DE INVALIDO. Dessa forma, mostra-se perfeitamente plausível e legal a concessão do direito à melhoria de reforma.
5.4. Reflitamos com base na hermenêutica jurídica, se, à época em que o requerente foi transferido para a reserva remunerada, o Estatuto dos militares previa tanto a possibilidade da percepção de proventos acima, bem como a possibilidade de auferir melhoria de proventos em virtude de reforma por doença especificada em lei, torna-se inócuo o novo entendimento deste Tribunal, no sentindo de que o Legislador manteve os dois institutos jurídicos de concessões no tempo e no espaço.
5.5. Um benefício tem uma função social, recompensar pelo tempo de efetivo serviço pleno, sem interrupções na carreira. O outro benefício, refere-se a compensar as agruras e inconveniências sociais das sequelas decorrentes da doença grave.
5.6. Assim, ao contrário do assentado no Acórdão 2225/2019-TCU-Plenário, da relatoria do Ministro Benjamin Zymler, proferido na sessão de 18/9/2019, e por conseguinte acompanhando esse entendimento o Acórdão 3716/2021-TCU-Segunda Câmara, que julgou ilegal a concessão do grau imediatamente superior no processo em tela, com a máxima vênia, este Tribunal, com esta interpretação, insurge-se à disposição legal estatutária, na medida que afirma não existir embasamento legal para o cálculo dos proventos de reforma com dois ou mais postos acima daquele ostentado pelo militar na atividade ou na reserva.
5.7. Neste sentido, refuta-se a interpretação deste Tribunal, pois, verifica-se consistente e legal as hipóteses para o recebimento de até dois postos ao oficial acometido de doença especificada em lei, independente se à época de sua transferência para a reserva remunerada tenha recebido por direito adquirido um posto acima.
Análise:
5.8. Tendo em vista que haverá sustentação oral na sessão que julgará este pedido de reexame, com finalidade proléptica, quanto ao art. 2º, parágrafo único, XIII, da Lei 9.784/1999, o qual veda a aplicação retroativa de nova interpretação, é de se ter presente que o TCU dispõe de Lei Orgânica e Regimento Interno, sendo que a Lei do Processo Administrativo pode ser aplicada naquilo que for compatível com o regramento próprio desta Corte de Contas.
5.9.  Nessa senda, é de se ressaltar que o art. 260, § 2º, do Regimento Interno deste Tribunal assim dispõe:
§ 2º O acórdão que considerar legal o ato e determinar o seu registro não faz coisa julgada administrativa e poderá ser revisto de ofício pelo Tribunal, com a oitiva do Ministério Público e do beneficiário do ato, dentro do prazo de cinco anos da apreciação, se verificado que o ato viola a ordem jurídica, ou a qualquer tempo, no caso de comprovada má-fé.
5.10. Nesse quadro, o possível argumento de que teria havido violação ao princípio da vedação de aplicação retroativa de nova interpretação deve ser rechaçado por três razões:
 i) não há direito adquirido à exegese;
ii) não houve o registro do ato de reforma do interessado, de tal arte a não se aplicar a máxima de que a 'modificação posterior de jurisprudência não alcançaria as situações consolidadas à luz de critério interpretativo anterior'. Isto porque poder-se-ia falar em situação consolidada apenas quando o ato de concessão recebe o registro do TCU, por ser ato complexo;
iii) o acórdão que julgar legal o ato de reforma e determinar o seu registro não faz coisa julgada administrativa, nos termos do § 2º do art. 260 do Regimento Interno deste Tribunal.
5.11. Demais, disso, não se examina norma de conteúdo indeterminado, conforme previsto no art. 1º da Lei 13.655/2018, que promoveu alteração na Lei de Introdução ao Direito Brasileiro (art. 23 da LINDB - Decreto-lei 4.657/1942) .
5.12. Nessa direção, rememora-se a decisão exarada pelo Plenário do STF, no MS 26.196, de Relatoria do Ministro Ayres Brito (Ata 1/2011, DJE 20, de 18/11/2010) , no sentido de que 'O que regula os proventos da inatividade é a lei (e não sua interpretação) vigente ao tempo em que o servidor preencheu os requisitos para a respectiva aposentadoria (Súmula 359/STF) . Somente a lei pode conceder vantagens a servidores públicos (...) '.
5.13. Naquela assentada, a Suprema Corte deixou assente, também, que 'Inexiste direito adquirido com fundamento em antiga e superada interpretação da lei', bem assim afastou o princípio da segurança em caso semelhante ao ora apreciado, em que o registro do ato não foi autorizado pelo TCU e a antiga jurisprudência não havia sido aplicada em relação ao impetrante. Assim, é de se rejeitar o argumento de que teria havido violação ao princípio da isonomia.
5.14. Sobre o princípio da segurança jurídica, cabe lembrar que a sedimentada jurisprudência da Suprema Corte é no sentido de classificar como ato complexo a concessão de aposentadoria, reforma ou pensão, consoante os seguintes julgados (RMS 3881/SP, MS 19875/DF, RE 195861/ES e MS 23665/DF) .
5.15. Assim, sendo o ato de reforma militar complexo, este somente passa a estar plenamente formado (perfeito) , válido (aferição da legalidade com reflexo de definitividade perante a Administração) e eficaz (plenamente oponível a terceiros, deixando de apresentar executoriedade provisória) quando recebe o registro pela Corte de Contas. Tal entendimento decorre do disposto no inciso III do art. 71 da Constituição Federal, que estabelece que compete ao Tribunal de Contas da União apreciar, para fins de registro, a legalidade dos atos de admissão, assim como a concessão de aposentadoria, reforma ou pensão.
5.16. Nessa perspectiva, impõe-se reconhecer que referido ato possui natureza precária (cf., e.g., Acórdão 2482/2007-TCU-Primeira Câmara, Relator Augusto Nardes) , razão pela qual, até que haja o efetivo julgamento e o consequente registro pela Corte de Contas, não há que se falar em ato jurídico perfeito, tendo em vista a ausência de aperfeiçoamento e definitividade do ato.
5.17. A propósito do tema, colaciona-se entendimento esposado pela Corte Constitucional ao decidir no âmbito do RE-195.861/ES:
APOSENTADORIA - ATO ADMINISTRATIVO DO CONSELHO DA MAGISTRATURA - NATUREZA - COISA JULGADA ADMINISTRATIVA - INEXISTÊNCIA. O ato de aposentadoria exsurge complexo, somente se aperfeiçoando com o registro perante a Corte de Contas. Insubsistência da decisão judicial na qual assentada, como óbice ao exame da legalidade, a coisa julgada administrativa. (grifos acrescidos) 
5.18. No caso em apreço, não houve o respectivo registro em razão da constatação de ilegalidade no ato, o que afasta, por si só, a presunção de legitimidade do ato administrativo que concedeu o benefício ao recorrente, não havendo, assim, que se falar em violação da segurança jurídica ou de proteção da confiança. 
5.19. É sobremodo importante ressaltar que este Tribunal tem o poder/dever de apreciar, para fins de registro, os atos de reforma militar na esfera federal, nos termos do art. 71 da Lei Maior. Esta prerrogativa não pode ser infirmada pela sobreposição dos princípios da razoável duração do processo e da eficiência na Administração Pública.
5.20. Nesse quadro, é de se reconhecer que a reforma militar tem caráter alimentar. No entanto, a Administração deverá observar o princípio da legalidade. De fato, não se pode relegar ao oblívio a lição de Hely Lopes Meirelles:
Na Administração Pública não há liberdade nem vontade pessoal. Enquanto na administração particular é lícito fazer tudo que a lei não proíbe, na Administração Pública só é permitido fazer o que a lei autoriza. A lei para o particular significa 'pode fazer assim'; para o administrador público significa 'deve fazer assim' (in Direito Administrativo Brasileiro, 33ª ed., São Paulo: Malheiros Editores, 2007, p. 87-88) .
5.21. Assim, o ato de reforma em reexame foi julgado ilegal, por ausência de previsão legal que autorize o cálculo dos proventos com base no soldo correspondente a dois graus hierárquicos acima do que se encontrava o instituidor por ocasião da passagem para a reserva remunerada, conforme o entendimento firmado pelo Acórdão 2225/2019-TCU-Plenário, cujo sumário dispõe:
Sumário: atos de reforma. Alteração de uma das concessões para elevação, em um grau hierárquico, do posto sobre o qual calculados os proventos do inativo, em face da superveniência de invalidez permanente decorrente de doença especificada em lei. Militar anteriormente reformado com proventos já calculados sobre o posto hierárquico superior, por tempo de serviço. Ausência de previsão legal para extensão da vantagem estabelecida no art. 110 da Lei 6.880/1980 a militares já reformados, bem como para o acréscimo de dois postos no cálculo dos proventos. Negativa de registro. Determinações. Legalidade e registro das demais concessões (grifos acrescidos) .
5.22. Nessa ordem de ideias, observada a violação ao princípio da legalidade no ato de reforma em reexame, este Tribunal deve manter o julgamento pela ilegalidade, apesar do princípio da dignidade da pessoa humana.
5.23. Quanto à boa-fé do recorrente, tenha-se presente que foi considerada ao se dispensar a devolução dos valores indevidamente recebidos, nos termos do subitem 9.3 do acórdão recorrido.
5.24. Nesse sentir, é de se rejeitar os argumentos apresentados pelo recorrente.
CONCLUSÃO
6. Diante do exposto, conclui-se que não houve violação aos princípios da segurança jurídica e da não retroação de nova interpretação jurídica. Assim, com fundamento no princípio da legalidade, opina-se pela negativa de provimento do presente recurso.
PROPOSTA DE ENCAMINHAMENTO
7. Diante do exposto, com base no art. 48 da Lei n. 8.443/92, submete-se o presente processo à consideração superior, propondo-se a adoção das seguintes medidas:
 a) conhecer do presente pedido de reexame, para, no mérito, negar-lhe provimento;
 b) informar o recorrente e demais interessados do acórdão a ser proferido, destacando que o relatório e o voto que o fundamentam podem ser acessados por meio do endereço eletrônico www.tcu.gov.br/acordaos."
	É o relatório.

David da Silva Alves (222979/OAB-RJ), representando Carlos Guilherme Mayer.

Procurador Marinus Eduardo De Vries Marsico.

ATOS DE REFORMA. ALTERAÇÃO DE UMA DAS CONCESSÕES PARA ELEVAÇÃO, EM UM GRAU HIERÁRQUICO, DO POSTO SOBRE O QUAL FORAM CALCULADOS OS PROVENTOS DO INATIVO, EM FACE DA SUPERVENIÊNCIA DE INVALIDEZ PERMANENTE PREVISTA NO ART. 110 DA LEI 6.880/1980. ILEGALIDADE, COM NEGATIVA DE REGISTRO. LEGALIDADE DOS DEMAIS ATOS. DETERMINAÇÕES. PEDIDO DE REEXAME. ARGUMENTOS INSUFICIENTES PARA ALTERAR O JUÍZO FORMADO NO ÂMBITO DO ACÓRDÃO RECORRIDO. CONHECIIMENTO. NEGATIVA DE PROVIMENTO.

REFORMA (REFO)

Secretaria de Recursos (Serur).

Trata-se de pedido de reexame, em processo de reforma interposto por Carlos Guilherme Mayer, ex-militar da Marinha, contra o Acórdão 3716/2021-TCU-Segunda Câmara, de relatoria do Ministro Aroldo Cedraz.
2.	 No âmbito da deliberação recorrida, este Tribunal julgou ilegal o ato de aposentadoria do interessado, negando-lhe registro, por ausência de previsão legal que autorize o cálculo dos proventos da reforma com base no soldo correspondente a dois graus hierárquicos superiores acima do que já se encontrava o militar na atividade. Na mesma decisão, foi determinado ao Comando da Marinha que fizesse cessar os pagamentos decorrentes do ato impugnado.
3.	Inconformado com a decisão desta Corte, o recorrente alega tempestividade de seu recurso, traça um breve histórico da evolução previdenciária dos militares e apresenta suas razões recursais, alegando, em suma: i) direito adquirido de perceber proventos de posto imediatamente superior concedido por ocasião da transferência para a reserva, bem como, se for o caso, de perceber melhoria em seus proventos em virtude de doenças especificadas em lei e; ii) violação aos princípios da segurança jurídica, da confiança legítima e da não retroação de nova interpretação jurídica.
4.	A Secretaria de Recursos (Serur) analisou o pedido de reexame interposto e propôs, com o aval do Ministério Público junto ao TCU (MPTCU) , negar-lhe provimento. 
5.	Expostos resumidamente os fatos, ratifico despacho exarado à peça 26 para conhecer do presente recurso e, no mérito, manifesto minha anuência ao encaminhamento uniforme proposto nos autos.
6.	De fato, embora tenha mantido entendimento diverso no passado, este Tribunal, por meio do Acórdão 2225/2019-TCU-Plenário, relator Ministro Benjamim Zymler, pacificou o entendimento, em linha com decisão do Superior Tribunal de Justiça (STJ) , no Recurso Especial 1.784.347/RS, no sentido de que a melhoria de remuneração prevista no caput do art. 110 da Lei 6.880/1980, com a redação dada pela Lei 7.580/1986, não se aplica ao militar que já se encontra reformado no momento da invalidez como no caso presente.
7.	Conforme bem pontuou a Serur, rememorando decisão exarada pelo Plenário do STF, no MS 26.196, de Relatoria do Ministro Ayres Brito (Ata 1/2011, DJE 20, de 18/11/2010) , "O que regula os proventos da inatividade é a lei (e não sua interpretação) vigente ao tempo em que o servidor preencheu os requisitos para a respectiva aposentadoria (Súmula 359/STF) . Somente a lei pode conceder vantagens a servidores públicos (...) ". Conforme ainda deixou expressa a referida MS, "Inexiste direito adquirido com fundamento em antiga e superada interpretação da lei". Também ficou afastado, naquela oportunidade, o princípio da segurança em caso semelhante ao ora apreciado, em que o registro do ato não foi autorizado pelo TCU e a antiga jurisprudência não havia sido aplicada em relação ao impetrante. 
8.	Ainda sobre o princípio da segurança jurídica, a sedimentada jurisprudência da Suprema Corte é no sentido de classificar como ato complexo a concessão de aposentadoria, reforma ou pensão, consoante os seguintes julgados (RMS 3881/SP, MS 19875/DF, RE 195861/ES e MS 23665/DF) . Sendo o ato de reforma militar complexo, este somente passa a estar plenamente formado (perfeito) , válido (aferição da legalidade com reflexo de definitividade perante a Administração) e eficaz (plenamente oponível a terceiros, deixando de apresentar executoriedade provisória) quando recebe o registro pela Corte de Contas. Tal entendimento decorre do disposto no inciso III do art. 71 da Constituição Federal, que estabelece que compete ao Tribunal de Contas da União apreciar, para fins de registro, a legalidade dos atos de admissão, assim como a concessão de aposentadoria, reforma ou pensão.
9.	Impõe-se, assim, reconhecer que o ato em análise possui natureza precária (cf., e.g., Acórdão 2482/2007-TCU-Primeira Câmara, de minha relatoria) , razão pela qual, até que haja o efetivo julgamento e o consequente registro pela Corte de Contas, não há que se falar em ato jurídico perfeito, tendo em vista a ausência de aperfeiçoamento e definitividade do ato.
10.	Reitera-se, portanto, que o ato de reforma em reexame foi julgado ilegal, por ausência de previsão legal que autorize o cálculo dos proventos com base no soldo correspondente a dois graus hierárquicos acima do que se encontrava o instituidor por ocasião da passagem para a reserva remunerada, conforme o entendimento firmado pelo Acórdão 2225/2019-TCU-Plenário, após o qual ocorreu a prolação do acórdão ora recorrido.
Ante as razões expostas, VOTO no sentido de que seja negado provimento a estes pedidos de reexame, nos termos do acórdão que ora submeto à apreciação deste Colegiado.
	
TCU, Sala das Sessões Ministro Luciano Brandão Alves de Souza, em 1 de novembro de 2022.
Ministro JOÃO AUGUSTO RIBEIRO NARDES 
Relator